臺灣高等法院高雄分院民事判決　　　　100年度上易字第126號
上　訴　人　蘭邱鳳美
訴訟代理人　蘭志遠
被 上 訴人　潘德明
上列當事人間請求損害賠償事件，上訴人對於民國100 年3 月22
日臺灣高雄地方法院99年度訴字第1935號第一審判決提起上訴，
本院於100 年6 月8 日言詞辯論終結，判決如下：
    主  文
上訴駁回。
第二審訴訟費用由上訴人負擔。
    事實及理由
一上訴人經合法通知，未於言詞辯論期日到場，核無民事訴訟法
  第386 條所列各款事由，爰依被上訴人之聲請，由其一造辯論
  而為判決。
二上訴人未於言詞辯論期日到場，惟依其於準備程序及前書狀起
  訴主張：被上訴人於民國98年9 月13日0 時50分許，駕駛被害
  人蘭予萱所有牌照號碼3476-JG 自用小客車（下稱系爭小客車
  ），搭載蘭予萱欲返回高雄市湖內區住處，沿高雄市○○區○
  ○路中學巷由南往北方向行經該巷5-8 號處時，疏於注意車前
  狀況，竟失控衝出左側車道而撞及路旁電桿，致蘭予萱頭部外
  傷併蜘蛛膜下腔出血及腦水腫等傷害（下稱系爭事故），送醫
  後仍不治死亡。被上訴人乃經國防部南部地方軍事法院、國防
  部高等軍事法院高雄分院判處有期徒刑6 月，如易科罰金以新
  臺幣（下同）1 千元折算1 日確定。因上訴人為蘭予萱之母，
  為其支出醫藥費18,509元、殯葬費196,425 元外，尚受有扶養
  費691,046 元損害，及非財產上損害2,841,629 元，經扣除已
  受領之強制汽車責任保險給付217,206 元、犯罪被害人補償金
  450,550 元、被上訴人及其家人交付之7000元後，依民法第18
  4 條第1 項、第192 條第1 、2 項、第194 條為本件請求等語
  。求為判決：被上訴人應給付上訴人300 萬元，及自起訴狀繕
  本送達翌日，即99年7 月13日起至清償日止，按年息5%計算之
  利息。（原審判命被上訴人應給付491,083 元及法定遲延利息
  ，僅上訴人就敗訴之35萬元聲明不服，上訴人其餘敗訴之2,15
  8,917 元，及被上訴人敗訴部分，業已確定）於本院聲明：(一)
  原判決關於駁回上訴人後開第二項之訴部分，及該部分假執行
  之聲請廢棄。(二)被上訴人應給付上訴人35萬元，及自99年7 月
  13日起至清償日止，按年息5%計算之利息。
三被上訴人則以：蘭予萱確因系爭事故死亡，惟蘭予萱搭乘系爭
  小客車時疏未繫上安全帶，為與有過失。又上訴人扶養費部分
  ，因無證據證明蘭予萱生前有能力及曾有扶養，乃不得請求。
  另被上訴人係好意駕駛系爭小客車載蘭予萱回家，不幸發生系
  爭事故，上訴人請求之非財產上損害過高等語置辯。於本院聲
  明如主文所示。
四兩造所不爭執之事項：
(一)被上訴人於98年9 月13日0 時50分許，駕駛蘭予萱所有系爭小
  客車，搭載蘭予萱欲返回高雄市湖內區住處，沿高雄市○○區
  ○○路中學巷由南往北方向行經該巷5-8 號處時，疏於注意車
  前狀況，竟失控衝出左側車道並撞及路旁電桿，致蘭予萱頭部
  外傷併蜘蛛膜下腔出血及腦水腫等傷害，送醫後仍不治死亡。
  被上訴人乃經國防部南部地方軍事法院以99年度訴字第6 號、
  國防部高等軍事法院高雄分院以99年度上訴字第45號判決認定
  犯過失致死罪，處有期徒刑6 月，如易科罰金以1 千元折算1
  日，業已確定。
(二)上訴人因系爭事故已支出蘭予萱之必要醫療費用18,509元、殯
  葬費用196,425 元，並已領取強制汽車責任險理賠金217,206
  元及被害人遺屬補償金450,550 元。
(三)上訴人每月所需扶養費為9829元，於蘭予萱死亡時尚有餘命27
  年，且自97年1 月1 日起至99年12月31日止，未向中央健康保
  險局特約醫事服務機構就醫，亦無申辦重大傷病卡，得請求扶
  養費450,550 元。另上訴人已收受被上訴人交付之醫藥費、慰
  問金共7000元。
(四)蘭予萱酒後，於系爭事故發生時乘坐系爭小客車駕駛座旁座位
  ，未繫安全帶。
(五)上訴人育有2 女即蘭予萱及蘭孟君，小學畢業，曾從事衣服加
  工工作，目前無工作，名下有汽車2 輛；被上訴人為78年10月
  24日生，甫於99年5 月31日退伍，高職畢，未婚，入伍前曾擔
  任臨時工，日薪約1250元，現已退伍，仍打零工維生，名下無
  財產。
五協商整理兩造爭點如下：上訴人得否請求非財產上損害賠償15
  0 萬元？被上訴人是否應依侵權行為之法律關係再給付上訴人
  35萬元？
(一)按不法侵害他人致死者，被害人之父、母、子、女及配偶，雖
  非財產上之損害，亦得請求賠償相當之金額，民法第194 條定
  有明文。次按非財產上損害之慰藉金數額，究竟若干為適當，
  應斟酌兩造身分、地位及經濟狀況，俾為審判之依據，最高法
  院100 年度台上字第81號裁判要旨可資參照。
(二)經查：被上訴人於98年9 月13日0 時50分許，駕駛蘭予萱所有
  系爭小客車，搭載蘭予萱欲返回高雄市湖內區住處，沿高雄市
  ○○區○○路中學巷由南往北方向行經該巷5-8 號處時，疏於
  注意車前狀況，竟失控衝出左側車道並撞及路旁電桿，致蘭予
  萱頭部外傷併蜘蛛膜下腔出血及腦水腫等傷害，送醫後仍不治
  死亡。被上訴人乃經國防部南部地方軍事法院以99年度訴字第
  6 號、國防部高等軍事法院高雄分院以99年度上訴字第45號判
  決認定犯過失致死罪，處有期徒刑6 月，如易科罰金以1 千元
  折算1 日，業已確定一節，為兩造所不爭執（見本院卷第30頁
  至第31頁），並有相驗暨訊問筆錄、道路交通事故現場圖、調
  查報告表(一)(二)、照片、酒精測試報告、血液中酒精濃度檢驗報
  告、診斷證明書、保險資料、檢驗報告書、相驗屍體證明書、
  被上訴人兵籍資料、國防部南部地方軍事法院99年度訴字第6
  號判決書、國防部高等軍事法院高雄分院99年度上訴字第45號
  判決書、臺灣高等法院被告前案紀錄表等在卷可稽（見國防部
  南部地方軍事法院檢察署98年度偵字第288 號偵查卷、國防部
  南部地方軍事法院99年度訴字第6 號、國防部高等軍事法院高
  雄分院99年度上訴字第45號、臺灣高雄地方法院檢察署98年度
  相字第1874號相驗卷、原審卷第29頁至第32頁、第7 頁）。佐
  以系爭事故之肇事原因為被上訴人駕駛系爭小客車失控衝至對
  向路外自撞電線桿一節，亦有臺灣省高屏澎區車輛行車事故鑑
  定委員會高屏澎區980993號鑑定意見書在卷可據（見原審卷第
  48頁至第49頁），且蘭予萱因系爭事故而受有頭部外傷併蜘蛛
  膜下腔出血及腦水腫等傷害死亡，係因其蘭予萱酒後，於系爭
  事故發生時乘坐系爭小客車駕駛座旁座位，未繫安全帶所致，
  乃與有過失，應負10分之3 過失一節，復為兩造所不爭執（見
  本院卷第28頁、第30頁至第31頁），足認蘭予萱之死亡係因被
  上訴人不法過失行為所致。惟蘭予萱乘坐系爭小客車駕駛座旁
  座位時疏於繫妥安全帶，亦與有過失，自應減輕被上訴人之賠
  償責任10分之3 。
(三)次查：上訴人因系爭事故已支出蘭予萱之必要醫療費用18,509
  元、殯葬費用196,425 元，並已領取強制汽車責任險理賠金21
  7,206 元及被害人遺屬補償金450,550 元，另上訴人每月所需
  扶養費為9829元，於蘭予萱死亡時尚有餘命27年，且自97年1
  月1 日起至99年12月31日止，未向中央健康保險局特約醫事服
  務機構就醫，亦無申辦重大傷病卡，得請求扶養費450,550 元
  ，及上訴人已收受被上訴人交付之醫藥費、慰問金共7000元等
  情，為兩造所不爭執（見本院卷第28頁、第30頁至第31頁），
  並有原審99年度司促字第39529 號支付命令、民事支付命令聲
  請狀、中央健康保險局2 月22日健保高字第1006003289號函、
  臺灣高雄地方法院檢察署犯罪被害人補償審議委員會98年度補
  審字第103 號決定書、收據、切結書、求償權讓與書、原審旗
  山簡易庭99年度旗簡調字第46號調解筆錄、承諾書、匯款單、
  行政院衛生署旗山醫院醫療費用收據、自行收納款項統一收據
  等在卷可據（見原審卷第26頁至第28頁、第223 頁、第65頁至
  第75頁、第128 頁、第130 頁、第135 頁至第193 頁、第21頁
  至第22頁、第221 頁），足認上訴人因蘭予萱死亡受有支出醫
  療費用18,509元、殯葬費用196,425 元及未能獲得蘭予萱扶養
  費450,550 元等財產上損害共計665,484 元，惟已受領強制汽
  車責任險理賠金217,206 元、被害人遺屬補償金450,550 元及
  被上訴人給付之7000元共計674,756 元。（其中強制汽車責任
  險理賠金為1,520,436 元，因蘭予萱之繼承人除上訴人外，尚
  有父蘭秋男、子女張家豪、吳柏穎、吳佩融、吳淑婷、吳思容
  共7 人，上訴人乃分受217,206 元）
(四)末查：上訴人小學畢業，曾從事衣服加工工作，目前無工作，
  名下有汽車2 輛，婚後育有2 女即蘭予萱及蘭孟君；被上訴人
  為78年10月24日生，甫於99年5 月31日退伍，高職畢，未婚，
  入伍前曾擔任臨時工，日薪約1250元，現已退伍，仍打零工維
  生，名下無財產一情，為兩造所不爭執（見本院卷第30頁至第
  31頁），並有兩造戶籍謄本、被上訴人畢業證書、兩造全國財
  產稅總歸戶財產查詢清單、98年度綜合所得稅各類所得資料清
  單、財產歸屬資料清單等在卷可佐（見原審卷第51頁至第55頁
  、第23頁至第25頁、第39頁、第40頁），足認兩造之社經地位
  均不高，又無固定職業及不動產。本院除依據上開兩造身分、
  地位及經濟狀況外，並審酌蘭予萱於86年12月3 日即因與訴外
  人張忠正結婚而遷出上訴人訴訟代理人蘭志遠戶籍地高雄市○
  ○區○○路175 巷3 弄6 號，嗣於90年1 月30日離婚，又於90
  年2 月25日與訴外人吳漢章結婚，再於92年10月20日離婚，其
  於94年4 月30日與訴外人吳泉旺結婚，即遷入高雄縣湖內鄉（
  現高雄市湖內區○○○村○○路27號2 樓之8 迄今（另於98年
  7 月6 日與吳泉旺離婚），僅與張忠正、吳漢章離婚後結婚前
  曾暫時遷回蘭志遠戶籍地一節，亦有蘭予萱之戶籍謄本在卷可
  證（見原審卷第53頁至第54頁），佐以上訴人及證人黃義傑均
  稱蘭予萱生前居住於路竹，有98年9 月26日警詢筆錄、100 年
  3 月8 日言詞辯論筆錄在卷可憑（見相驗卷第10頁至第11頁、
  原審卷第281 頁），而上訴人乃居住高雄市甲仙區西安村和南
  巷40號，兩處並不相鄰，足認自蘭予萱於86年底結婚後，上訴
  人與蘭予萱即已分居多年。另系爭事故之發生乃因蘭予萱酒後
  堅持自行開車返回路竹住處，在場朋友勸阻不成，被上訴人基
  於善意始代為駕駛，欲送蘭予萱回住處一節，亦據證人黃義傑
  證述綦詳（見原審卷第280 頁至第285 頁），且系爭事故發生
  後，被上訴人當場受有右內踝骨骨折、臉部多處撕裂傷，係託
  附近住戶報案，由救護車載送入義大醫院急診一節，並有義大
  醫院98年9 月16日診斷證明書、高雄縣政府警察局道路交通事
  故肇事人自首情形紀錄表在卷可稽（見相驗卷第22頁、第23頁
  ）。再據被上訴人系爭事故之酒精測試結果並未飲酒，有高雄
  縣政府警察局交通隊旗山分隊酒精測試報告可據（見相驗卷第
  19頁），依常理而言，未飲酒之駕駛人通常不會將車以時速60
  公里駛往對向車道撞擊電線桿，因為其可能導致傷害甚至死亡
  之結果，不言而喻，職故，依當時深夜市郊之交通狀況，以被
  上訴人所述係因蘭予萱酒後在車上入睡，突然跌向駕駛座，致
  被上訴人瞬間無法控制方向盤，才肇生系爭事故等語，應屬可
  能而可採信。亦即本院併審酌上訴人與蘭予萱居住情形之依附
  關係、系爭事故發生之前後緣故，認上訴人請求被上訴人給付
  非財產上損害之慰藉金數額以1 百萬元為適當。此金額加以前
  開上訴人財產上之損害665,484 元，乃合計1,665,484 元，因
  應減輕被上訴人之賠償責任10分之3 ，而為1,165,839 元（元
  以下四捨五入），再扣除上訴人已受領之674,756 元，即為49
  1,083 元，則原審判命被上訴人給付此金額自屬於法有據，上
  訴人逾此部分之請求，尚無所據。是以，上訴人主張請求給付
  非財產上損害賠償150 萬元，被上訴人應依侵權行為之法律關
  係再給付上訴人35萬元等語，自不足採。
六綜上所述，上訴人本於侵權行為之法律關係，請求被上訴人再
  給付上訴人35萬元，及自99年7 月13日起至清償日止，按年息
  5%計算之利息，為無理由，應予駁回。原審就此部分為上訴人
  敗訴之判決，及駁回其假執行之聲請，並無不合。上訴意旨指
  摘原判決不當，求予廢棄改判，為無理由，應予駁回。另原審
  就上訴人勝訴部分（未逾50萬元原應依職權宣告假執行），為
  應供擔保之假執行宣告，固有未洽，惟因該部分業已確定，僅
  此敘明。
七據上論結，本件上訴為無理由，依民事訴訟法第385條第1項、
  第449條第1項、第78條，判決如主文。
中    華    民    國   100    年    6     月    22    日
                            民事第四庭
                                審判長法官  蔡文貴
                                法      官  李昭彥
                                法      官  謝靜雯
以上正本證明與原本無異。
本件不得上訴。
中    華    民    國   100    年    6     月    22    日
                                書  記  官  楊茱宜